【裁判字號】    98,交聲,1920
【裁判日期】    980930
【裁判案由】    違反道路交通管理處罰條例聲明異議
【裁判全文】
臺灣桃園地方法院交通事件裁定        98年度交聲字第1920號
原處分機關  交通部公路總局新竹監理所桃園監理站
異  議  人
即受處分人  甲○○
上列異議人即受處分人因違反道路交通管理處罰條例事件，對於
原處分機關於民國98年7 月22日以桃監裁罰字第裁52-Z6B007337
號違反道路交通管理事件裁決書所為之處分，聲明異議，本院裁
定如下：
    主  文
原處分撤銷。
甲○○汽車駕駛人，駕駛汽車經測試檢定酒精濃度超過規定標準
，應接受道路交通安全講習。
    理  由
一、原處分意旨略以：本件異議人即受處分人於民國97年12月28
    晚間11時許，駕駛車牌號碼H8-1296 號自用一般小客車行經
    桃園縣桃園市○道○ 號○路東向12公里處，經警當場攔檢測
    試其呼氣所含酒精濃度達每公升0.62毫克，而有「汽車駕駛
    人酒精濃度超過規定標準」之違規情事，經值勤警員掣制桃
    警局交字第Z6B007337 號通知單予以舉發，原處分機關遂於
    98年7 月22日以桃監裁罰字第裁52-Z6B007337號裁決書，以
    異議人違反道路交通管理處罰條例第35條第1 項第1 款之規
    定，裁處罰鍰新臺幣（下同）49,500元，吊扣駕駛執照（係
    普通聯結車駕駛執照）12個月，並施以道安講習等語。
二、聲明異議意旨略以：其違規當時所駕駛者係自用小客車，並
    非職業聯結車，原處分機關竟裁處吊扣職業聯結車駕照，已
    違反現行道路交通管理處罰條例第68條規定，爰依法聲明異
    議等語。
三、經查：
  (一)關於原處分裁處吊扣駕駛執照部分：
  1.按道路交通管理處罰條例第35條第1 項僅規定「吊扣其駕駛
    執照一年」，並未明定其駕駛執照之種類，則有關吊扣、吊
    銷駕駛執照處分效力與執行方式之法令依據，當係依據道路
    交通管理處罰條例第68條規定，而該條業於94年12月14日修
    正公布，並自95年3 月1 日施行。修正前之道路交通管理處
    罰條例第68條原規定：「汽車駕駛人，因違反本條例及道路
    交通安全規則之規定，受吊扣或吊銷駕駛執照處分時，吊扣
    或吊銷其持有各級車類之駕駛執照」，其立法意旨在於違規
    行為對道路交通秩序之維持及道路交通安全已生較大之影響
    ，故規定吊扣或吊銷其持有各級車類之駕駛執照，以限制其
    繼續駕車行駛道路之權利，其係屬駕駛行為之限制，並不因
    所持駕駛執照種類不同而有所差異。惟因考量原條文將違法
    或違規駕駛人所持有各級車類之駕駛執照一併吊銷或吊扣，
    失之過酷，對於人民工作與生活影響過鉅，有違比例原則，
    經與交通部協商後，乃將其中「受吊扣處分者，吊扣其持有
    各級車類之駕駛執照」部分之規定刪除，則修正後道路交通
    管理處罰條例第68條之規定，既已刪除「吊扣」等字，而僅
    餘「吊銷」等字，依「明示其一，排除其他」之法理，該條
    應係明示排除「吊扣駕駛執照處分時，吊扣其持有各級車類
    之駕駛執照」之規定，而僅餘「吊銷駕駛執照處分時，始吊
    銷其持有各級車類之駕駛執照」之規定，而限縮修正前條文
    之適用範圍。循此以觀，駕駛人違反道路交通管理處罰條例
    第35條第1 項第1 款之規定而受吊扣駕駛執照處分時，依修
    正後同法第68條規定並參照其修正意旨，應僅得吊扣違規或
    違法當時駕駛車類之駕駛執照，否則將造成同一違規或違法
    行為，因受處分人持有駕駛執照種類之不同，而異其處分之
    結果。況酒醉駕車行為係製造法所不容許之風險，以風險製
    造之立場觀之，並不因駕駛車輛種類之不同，而有所差別，
    但從風險實現之觀點而言，酒醉駕駛車類之不同，其對於交
    通安全衍生之實害結果也有所差異，如駕駛人駕駛低一級之
    車類違反本條例之規定時，不論其所造成之實害結果，而一
    律吊扣駕駛人所持有之各類駕照，亦有違相同事件相同處理
    ，不同事件不同處理之平等原則（臺灣高等法院暨所屬法院
    97年法律座談會刑事類提案第40號討論暨審查意見參照）。
    準此，參諸上開道路交通管理處罰條例第68條之修正過程與
    修正理由，行為人有道路交通管理處罰條例第35條第1 項第
    1 款所規定之違規行為，須吊扣駕駛執照時，應僅能吊扣行
    為人違法或違規當時駕駛車輛所憑之駕駛執照，不得再吊扣
    行為人所持有、與駕駛違規車輛無關之其他各級車類駕駛執
    照至明。查：異議人甲○○現僅持有於85年7 月30日所考領
    之職業聯結車駕照，此有汽車駕駛人經歷證明書一紙在卷可
    稽，而依前開說明，異議人因飲用酒類後駕駛自用小客車，
    且經酒精呼氣測試達每公升0.62毫克之情形，揆之前開修法
    經過及說明，異議人違規當時既係駕駛自用小客車，依法僅
    得以吊扣異議人所持有該級車類之駕駛執照，然異議人既無
    普通小型車駕駛執照之實體物，本即無從繳交普通小型車駕
    駛執照可供吊扣，亦不能僅因異議人無該級駕駛執照可供吊
    扣，而逕行吊扣異議人所持有之普通大貨車駕駛執照，此舉
    顯與修正後道路交通管理處罰條例第68條之規定未合，並將
    剝奪異議人駕駛普通大貨車之權利。
  2.至公路機關因汽車駕駛人取得高一級車類之駕駛資格者，並
    准其駕駛較低級車類之車輛，而已領有職業聯結車駕駛執照
    者，得駕駛小型車之規定，於實務上僅逐級核給汽車駕駛執
    照一張，致持有職業聯結車駕駛執照者，因駕駛小型車違規
    ，而須吊扣普通小型車駕駛執照時，產生技術層面之困難，
    惟行政機關本應時時因應法令之變更，而精進其行政執行成
    效，斷不得因技術層面之困難，而置相關法令於不顧，甚或
    逾越比例原則，是技術層面的問題，要難據為原處分並無不
    當之理由，併此敘明。
 (二)關於原處分裁處罰鍰四萬九千五百元部分：
  1.按94年2 月5 日公布，於95年2 月5 日施行之行政罰法第26
    條規定：「一行為同時觸犯刑事法律及違反行政法上義務規
    定者，依刑事法律處罰之。但其行為應處以其他種類行政罰
    或得沒入之物而未經法院宣告沒收者，亦得裁處之。前項行
    為如經不起訴處分或為無罪、免訴、不受理、不付審理之裁
    判確定者，得依違反行政法上義務規定裁處之。」即所謂一
    事不二罰原則，究其立法理由，一行為同時觸犯刑事法律及
    違反行政法上義務規定時，由於刑罰與行政罰同屬對不法行
    為之制裁，而刑罰之懲罰作用較強，故在處罰目的相同且處
    罰方式相同時，若依刑事法律處罰，即足資警惕時，實無一
    事二罰再處行政罰之必要；且刑事法律處罰，由法院依法定
    程序為之，較符合正當法律秩序，應予優先適用，故同時觸
    犯刑事法律及違反行政法上義務規定之行為，行政機關得否
    科以與刑罰相類之行政罰處罰，端視該行為之刑事訴追或審
    判程序終局結果而定，在刑事訴追、審判程序尚未終局確定
    前，行政機關自不得逕予裁罰；至於罰鍰以外之沒入或其他
    種類行政罰，因兼具維護公共秩序之作用，為達行政目的，
    行政機關仍得併予裁處。故汽車駕駛人酒後駕車時，如同時
    觸犯刑法第185 條之3 之公共危險罪者，道路交通主管機關
    除依上開行政罰法第26條第1 項但書規定，處以其他種類行
    政罰外，關於行政罰鍰部分，即應依行政罰法第26條、道路
    交通管理處罰條例第10條等規定移送地方法院檢察署處理，
    其後非有行政罰法第26條第2 項所定不起訴等事由，不得再
    依道路交通管理處罰條例第35條第1 項第1 款規定，裁處行
    為人罰鍰。
  2.本件異議人即受處分人甲○○飲用酒類後，於97年12月28日
    晚間11時許，駕駛車牌號碼H8-1296 號自用一般小客車行經
    桃園縣桃園市○道○ 號○路東向12公里處，經警當場攔檢測
    試其呼氣所含酒精濃度達每公升0.62毫克，已逾規定不得駕
    駛車輛之濃度標準，乃依法掣單舉發違規，而異議人同一酒
    後駕車之行為，因同時觸犯刑法第185 條之3 之公共危險罪
    ，亦遭移送臺灣桃園地方法院檢察署檢察官偵辦，經本院以
    98年度桃交簡字第243 號判決判處罰金新臺幣50,000元確定
    ，於98年7 月17日因易科罰金執行完畢等情，有舉發違反道
    路交通管理事件通知單、呼氣酒精濃度測試單、上開刑事判
    決書及臺灣高等法院被告前案紀錄表各一份附卷可稽。則揆
    諸前揭說明，原處分機關在異議人於98年7 月17日易科罰金
    執行完畢，逕於98年7 月22日裁處罰鍰49,500元部分，即難
    謂適法。
  (三)至施以道安講習部分，乃裁罰性之不利處分，為維護交通安
    全，促使駕駛人於飲酒後能知所警惕，實有教導駕駛人了解
    交通規則並加強其遵循之必要，故依行政罰法第26條第1 項
    但書之規定，仍得裁處之，原處分機關關於異議人此部分之
    裁處，並無何違誤之處。
四、綜上所述，異議人確有在上開時、地，因酒後駕駛自用小客
    車，經測試呼氣中酒精濃度超過規定標準之違規行為，原處
    分機關依道路交通管理處罰條例第24條第1 項第2 款之規定
    ，裁處異議人施以道路交通安全講習之其他種類行政裁罰部
    分，核無違誤；惟原處分機關裁處吊扣異議人駕駛執照12個
    月（係職業聯結車駕駛執照）部分，與修正後道路交通管理
    處罰條例第68條規定及其修正意旨有違，又關於罰鍰部分雖
    未據異議人聲明異議，惟異議人既已因酒後駕駛之公共危險
    案件經本院判處罰金50,000元確定，且已執行完畢，原處分
    機關依道路交通管理處罰條例第35條第1 項第1 款規定裁罰
    異議人罰鍰49,500部分，亦與行政罰法第26條第1 項前段、
    第2 項之規定意旨有違，上開裁處罰鍰及吊扣駕駛執照均有
    可議之處，然本件酒後駕車為一個違規行為，罰鍰、吊扣處
    分及施以道路交通安全講習部分無從區分，從而，應認異議
    人提起本件異議為有理由，本院自應將原處分撤銷，自為裁
    罰如主文第二項所示，以期適法。
五、應依道路交通管理處罰條例第87條第2 項，道路交通案件處
    理辦法第20條前段，裁定如主文。
中    華    民    國    98    年    9     月    30    日
            臺灣桃園地方法院交通法庭
                              法  官  柯姿佐
以上正本證明與原本無異。
如不服本裁定，應於裁定送達後5 日內向本院提出抗告狀。
                              書記官  王明玉
中    華    民    國    98    年    10    月    6     日


司法院資訊處製作；財團法人民間司法改革基金會備份。
